【裁判字號】    99,易,584
【裁判日期】    990921
【裁判案由】    業務侵占
【裁判全文】
臺灣嘉義地方法院刑事判決               99年度易字第584號
公  訴  人  臺灣嘉義地方法院檢察署檢察官
被      告  甲○
上列被告因侵占案件，經檢察官提起公訴（99年度偵字第6309號
），被告就被訴事實為有罪之陳述，本院裁定依簡式審判程序審
理，判決如下：
    主  文
甲○連續犯業務侵占罪，處有期徒刑壹年，減為有期徒刑陸月，
如易科罰金，以銀元參佰元即新臺幣玖佰元折算壹日。緩刑伍年
。並應於本件判決確定後貳拾日內，按月於十五日給付被害人「
彩虹大道大廈管理委員會」新臺幣伍仟元。
    犯 罪 事 實
一、甲○於民國87年7月起至95年12月31日止，擔任位在嘉義市
    ○○路15巷9號之「彩虹大道大廈管理委員會」之主任委員
    ，負責該大樓住戶管理費之收取及各項費用之支出等工作，
    為從事業務之人。甲○竟基於意圖為自己不法所有之概括犯
    意，自89年1月1日起至95年6月間某日止，每月向住戶收取
    管理費後，未存入該管理委員會之金融機構帳戶（中華郵政
    股份有限公司及大眾商業銀行帳戶），卻將管理費與其自有
    金錢同置，而將每月收取之管理費據為己有。嗣於96年1月
    間，甲○與新任主任委員董守明交接管理委員會之財務，經
    清查發現扣除該大廈應支出之費用及甲○所返還46萬1349元
    外，另有63萬元經甲○侵占挪用，未能返還，而悉上情。
二、案經乙○○（該大廈住戶）訴請台灣嘉義地方法院檢察署檢
    察官偵查起訴。
    理  由
甲、程序方面：
  (一)本件被告所涉犯者，非死刑、無期徒刑、最輕本刑為3年以
    上有期徒刑之罪或高等法院管轄第一審案件。本院行準備程
    序時，被告就被訴事實為有罪之陳述，經告知簡式審判程序
    之旨，並聽取檢察官及被告之意見後，本院爰依刑事訴訟法
    第273條之1第1項裁定由受命法官獨任進行簡式審判程序。
    故本件簡式審判程序之證據調查，依刑事訴訟法第273條之2
    之規定，不受同法第159條第1項、第161條之2、第161條之3
    、第163條之1及第164條至第170條規定之限制，合先敘明。
  (二)本件檢察官原起訴被告侵占時間為自89年1月1日起至95年12
    月31日止，惟就95年7月1日起至95年12月31日止之侵占犯行
    ，卷內並無證據可佐。而依被告本院供認其侵占時間係自89
    年1月1日起，最後侵占時日係95年6月間某日止。參以檢察
    官起訴亦認被告之侵占行為係屬連續犯，是難認有連續犯廢
    止後之95年7月1日起至95年12月31日止之侵占犯行，是公訴
    檢察官就被告侵占犯行之時間更正為自89年1月1日起95年6
    月間某日止，為數次之侵占行為，依法尚無不合，亦併為敘
    明。
乙、實體方面：
一、上開犯罪事實，業據被告甲○於偵訊及本院坦承不諱。核與
    證人乙○○、董守明、涂喜珠、施佩妤、楊清蘭、蔡佩芳、
    李素蓉證述情節大致相符。並有切結書、保管條、管理委員
    會會議記錄、管理委員交接清冊、大眾銀行及存摺影本（見
    97年度交查字第2137號卷第8至41頁）附卷可佐。足徵被告
    之自白與事實相符，本件事證明確，被告犯嫌堪予認定，應
    依法論科。
二、被告行為後，刑法及刑法施行法業於94年2月2日經總統以華
    總一義字第094-00014901號令修正公布，並於95年7月1日施
    行（下稱新刑法，修正前刑法下稱舊刑法），參酌最高法院
    95年5月23日刑事庭第8次會議決議，新刑法第二條第一項規
    定，係規範行為後法律變更所生新舊法律比較適用準據法，
    於新刑法施行後，應適用新刑法第二條第一項規定，為從舊
    從輕比較。另比較時應就罪刑有關之共犯、未遂犯、想像競
    合犯、牽連犯、連續犯、結合犯，以及累犯加重、自首減輕
    暨其他法定加減原因（如身分加減）與加減比例等一切情形
    ，本於統一性及整體性原則，綜其全部罪刑結果，而為比較
    。經查：
  (一)刑法第336條第2項業務侵占罪，法定刑得併科銀元3千元以
    下罰金，而修正後刑法施行法增訂第一條之一：「中華民國
    94年1月7日刑法修正施行後，刑法分則編所定罰金之貨幣單
    位為新臺幣。94年1月7日刑法修正時，刑法分則編未修正之
    條文定有罰金者，自94年1月7日刑法修正施行後，就其所定
    數額提高為三十倍。但72年6月26日至94年1月7日新增或修
    正之條文，就其所定數額提高為三倍」。刑法第33條第5款
    修正為：「罰金：新臺幣1千元以上，以百元計算之」，是
    依修正後之法律，刑法第336條第2項業務侵占罪所得科處之
    罰金刑最高為新臺幣9萬元，最低為新台幣1千元；而依被告
    行為時之刑罰法律，即罰金罰鍰提高標準條例第一條前段規
    定之提高倍數十倍及刑法第33條第5款規定之罰金最低額1元
    計算，該罪之罰金刑最高為銀元3萬元，最低額為銀元1元，
    換算為新臺幣最高額雖與新法同為新臺幣9萬元，然最低額
    僅為新臺幣3元。因此，比較上述修正前、後之刑罰法律，
    自以被告行為時之舊法較有利於被告。
  (二)刑法第56條連續犯之規定業經修正後之新刑法刪除，倘依修
    正後之新法，被告先後多次犯罪行為，即應分論併罰。此刪
    除雖非犯罪構成要件之變更，但顯已影響行為人刑罰之法律
    效果，自屬法律有變更，依新法第2條第1項規定，比較新、
    舊法結果，自以適用被告行為時法律即舊法論以連續犯，較
    有利於被告。
  (三)修正後之刑法第41條第1項前段規定：「犯最重本刑為五年
    以下有期徒刑以下之刑之罪，而受六個月以下有期徒刑或拘
    役之宣告者，得以新臺幣1千元、2千元或3千元折算一日，
    易科罰金。」，但依據舊法及修正前罰金罰鍰提高標準條例
    第二條前段（現已刪除）規定，被告行為時易科罰金折算標
    準，應以銀元3百元折算一日，經折算為新臺幣後，應以新
    臺幣9百元折算為一日。比較修正前後之易科罰金折算標準
    ，修正後之規定並未較有利於被告，則應依刑法第2條第1項
    前段規定，適用被告行為時即修正前刑法第41條第1項前段
    規定，定其折算標準。
  (四)本件涉及法律變更部分，綜合上述比較新舊法之規定，以舊
    刑法有利於被告，依新刑法第2條第1項規定，自應適用行為
    時舊法，先予敘明。
三、核被告所為，係犯刑法第336條第2項業務侵占罪。其先後多
    次業務侵占犯行，時間緊接，犯罪構成要件相同，顯係基於
    一個概括犯意反覆為之，均應依修正前刑法第56條連續犯之
    規定論以一罪，並依法加重其刑。爰審酌被告國中畢業，離
    婚育有三子，就其犯罪之動機、目的、手段、侵占之金額，
    被害人所受之損害及其犯後坦承犯行之態度等一切情狀，量
    處有期徒刑1年。再被告所為犯行，係於中華民國96年4月24
    日前，而無中華民國96年罪犯減刑條例第3條不得減刑事由
    ，符減刑規定，依法減為有期徒刑6月，並諭知易科罰金之
    折算標準。
四、再查被告前於88年間固曾犯妨害投票罪，經法院判處有期徒
    刑2月確定，並於88年8月19日易科罰金執行完畢，惟其執行
    完畢後，逾5年以上未曾再受刑之宣告，有臺灣高等法院被
    告前案紀錄表可參。本件一時未究法律規定，將公款與私款
    混為使用，致生本件犯行。然偵訊時及本院均一致坦承犯行
    ，尚有悔意。本院認被告經此偵審程序教訓，應知警惕諒無
    再犯之虞，所宣告之刑以暫不執行為適當，併諭知被告緩刑
    五年，用啟自新。惟被告侵占財物未與被害人和解，為促其
    屢行清償義務，減少被害人之損失，並使被告不再貪圖一時
    便利而為違法犯行，斟酌被告現每月薪資約有1萬元之情況
    ，命被告在其所述清償能力範圍內，諭知緩刑期間內按月於
    每月十五日給付被害人即「彩虹大道大廈管理委員會」新臺
    幣5千元。又本件被告犯罪，雖係於九十五年七月一日新刑
    法施行前所為，然關於行為人是否符合緩刑要件，其判斷標
    準，非以行為時法律為依據，而係依裁判時法律為依據，蓋
    緩刑條件並非針對行為而設，而係針對宣告刑作為宣告緩刑
    條件，故以裁判時法律為準據。茲新刑法既於95年7月1日施
    行，則本件關於被告緩刑之宣告要件，自應適用新刑法第74
    條第1項第2款規定，併此敘明。
據上論斷，應依刑事訴訟法第273條之1第1項、第299條第1項前
段，刑法第2條第1項前段、第336條第2項、第74條第1項第2款、
第2項第3款，修正前刑法第56條，第41條第1項，刑法施行法第
1條之1第1項、第2項前段，修正前罰金罰鍰提高標準條例第2條
前段，中華民國96年罪犯減刑條例第2條第1項第3款、第7條、第
9條，判決如主文。
本案經檢察官吳咨泓到庭執行職務
中    華    民    國    99    年    9    月    21    日
                  刑事第六庭     法  官  蘇清水
以上正本證明與原本無異。
如不服本判決應於收受判決後10日內向本院提出上訴書狀，並應
敘述具體理由；其未敘述上訴理由者，應於上訴期間屆滿後20日
內向本院補提理由書（均須按他造當事人之人數附繕本）「切勿
逕送上級法院」。告訴人或被害人如對於本判決不服者，應具備
理由請求檢察官上訴，其上訴期間之計算係以檢察官收受判決正
本之日期為準。
中    華    民    國    99    年    9     月    21    日
                                 書記官  邱法儒
附錄本判決論罪法條：
中華民國刑法第336條：
（公務公益侵占罪、業務侵占罪）
對於公務上或因公益所持有之物，犯前條第一項之罪者，處一
年以上七年以下有期徒刑，得併科五千元以下罰金。
對於業務上所持有之物，犯前條第一項之罪者，處六月以上五
年以下有期徒刑，得併科三千元以下罰金。
前二項之未遂犯罰之。

司法院資訊處製作；財團法人民間司法改革基金會備份。
